臺灣臺北地方法院民事判決
108年度訴字第5078號
原      告  觀天下社區管理委員會

法定代理人  邱俊哲  
原  告  兼
訴訟代理人  林光耀  
            林美麗  
被      告  何綺月  

訴訟代理人  王善璽  
            王品舜律師
被      告  凌佳煌  
上列當事人間請求返還共有物事件，本院於民國111年3月23日言
詞辯論終結，判決如下：
    主  文
被告何綺月、凌佳煌應將坐落新北市新店區觀天下社區A棟建物A
3第37號停車位騰空返還予原告及觀天下社區A棟建物全體共有人
。
被告何綺月應自民國一百零二年五月十六日起至一百零七年五月
十六日止，按月給付原告觀天下社區管理委員會新臺幣壹仟元，
並自民國一百零七年五月十七日起至返還新北市新店區觀天下社
區A棟建物A3第37號停車位止，按月給付原告觀天下社區管理委
員會新臺幣壹仟伍佰元。
訴訟費用由被告何綺月負擔十分之九，餘由被告凌佳煌負擔。
    事實及理由
壹、程序方面：
一、觀天下社區管理委員會（下稱觀天下管委會）追加為本件原
    告時，其法定代理人原為林光耀，嗣於訴訟進行中變更為邱
    俊哲，經其以書狀聲明承受訴訟（見本院卷二第137至149頁
    、第175至177頁），依民事訴訟法第175條、第176條規定，
    核無不合，應予准許。
二、被告凌佳煌未於言詞辯論期日到場，核無民事訴訟法第386
    條各款所列情形，爰依原告之聲請，由其一造辯論而為判決
    。
三、按訴狀送達後，原告不得將原訴變更或追加他訴，但請求之
    基礎事實同一者，不在此限，民事訴訟法第255條第1項第2
    款定有明文。查原告起訴時聲明：「被告應將坐落新北市新
    店區觀天下社區A棟建物（門牌號碼為黎明路78-100號）A3
    第37號停車位（下稱系爭車位）騰空返還予林光耀、林美麗
    及觀天下社區A棟建物全體共有人」（見店司調卷第7頁），
    嗣原告追加聲明，請求何綺月給付相當於租金之不當得利，
    並備位以凌佳煌為請求對象（見本院卷二第169頁、第172頁
    ）。核其聲明之變更，前後聲明之基礎事實同一，均係基於
    系爭車位遭占用之事實，在社會生活上具有共通性或關連性
    ，且訴訟及證據資料在相當程度範圍內得加以援用，揆諸前
    揭規定，於法尚無不合，應予准許。
貳、實體方面：
一、原告主張：觀天下管委會為新北市○○區○○路000000號建物之
    管理委員會。緣何綺月為觀天下社區車位（新北市○○區○○段
    000○號建物，門牌號碼為新北市○○區○○路000號地下3層）之
    共有人，惟系爭車位未經共有人間約定得由何綺月專用，何
    綺月竟將系爭車位出租予凌佳煌，由凌佳煌占有系爭車位並
    長期停放車輛，何綺月、凌佳煌未經約定對共有物之特定部
    分為占有，自屬對其他共有人所有權之侵害，系爭車位為林
    光耀、林美麗及觀天下社區A棟建物全體共有人所共有，爰
    依民法第767條第1項、第821條、第179條規定提起本件訴訟
    等語。並聲明：「㈠被告應將系爭車位騰空返還林光耀、林
    美麗及觀天下社區A棟建物全體共有人；㈡何綺月應自民國10
    2年5月16日起至107年5月16日止，按月給付觀天下管委會1,
    000元，並自107年5月17日起至返還系爭車位止，按月給付
    觀天下管委會1,500元」，就上開聲明㈡，並備位以凌佳煌為
    請求對象。
二、被告答辯：
　㈠何綺月部分：觀天下社區共有人間以向觀天下管委會登記停
    車位編號為劃定使用範圍之方式，已行之有年，且共有人間
    互相容忍各共有人各自占有管領之部分，對於他共有人使用
    、收益、各自占有之部分亦未予干涉，由來已久，足認觀天
    下社區共有人間存有默示分管契約。查觀天下社區停車位劃
    分標準有異，致各該停車位面積不同，何綺月之前手即訴外
    人邱清燕本因房屋景觀不佳與停車位狹小而放棄購買，與建
    設公司談判後，可使用A區A3第37、38號停車位，於93年間
    轉賣房屋與停車位與何綺月時，遂協助何綺月向觀天下社區
    管委會登記上開停車位，而何綺月自93年3月間向觀天下管
    委會登記A區A3第37、38號停車位起，至106年8月間觀天下
    社區區分所有權人會議止，均未受其他共有人干涉，而持續
    繳納清潔費，並持有A區A3第37、38號停車位車證，進而使
    用A區A3第37、38號停車位，應認何綺月依觀天下社區共有
    人間默示分管契約，確有使用系爭車位之權限，並非無權占
    有等語。並聲明：原告之訴駁回。
　㈡凌佳煌部分：伊從租房子到現在，從未停過系爭車位，伊每
    個月都有繳停車費3,500元給觀天下管委會等語。並聲明：
    原告之訴駁回。
三、兩造不爭執之事實：（見本院卷二第25頁）
　㈠系爭車位為林光耀、林美麗及觀天下社區A棟建物全體共有人
    共有（見店司調卷第45頁、本院卷一第67至74頁）。
　㈡何綺月就觀天下社區車位之應有部分為192分之1（見店司調
    卷第27頁）。
　㈢觀天下社區室內停車位每月租金為1,500元（見本院卷一第83
    至89頁）。
四、得心證之理由：
　㈠觀天下社區共有人就系爭車位並未成立默示分管契約：
　⒈按共有物分管契約，雖不以訂立書面為要件，明示或默示均
    無不可，然默示之意思表示，係指土地共有人之舉動或其他
    情事，足以間接推知其效果意思者而言，若單純之沈默，則
    除有特別情事，依社會觀念可認為一定意思表示者外，不得
    謂為默示之意思表示（最高法院109年度台上字第2118號判
    決意旨參照）。被告辯稱其等於起訴時並非無權占有系爭車
    位等情，既為原告所否認，即應由被告就有利於己之有權占
    有使用系爭建物之正當權源負舉證證明之責。
　⒉經查，何綺月並不爭執其占用A區A3第37、38號等2個停車位
    ，僅抗辯共有人間已默示成立分管契約云云。然觀諸建物登
    記謄本，何綺月就觀天下社區車位所買得者為所有權，且其
    應有部分為192分之1，此有上開建物登記謄本在卷可佐（見
    店司調卷第27頁），參以觀天下社區A區之住戶數量，扣除
    部分住戶為樓中樓而配得2個車位，依比例計算後，每位共
    有人應有部分為192分之1者，應可獲得一個車位，是原告主
    張何綺月僅得使用1個車位等語，應非無據。復依觀天下社
    區各共有人分別購買停車位之情形，可知各共有人應係就購
    得車位之應有部分比例，分配使用車位，則何綺月同時間占
    有使用2個停車位，其就系爭車位之占有權源究竟為何，即
    有不明。
　⒊何綺月雖辯稱其自93年3月間向觀天下管委會登記A區A3第37
    、38號停車位起，至106年8月間觀天下社區區分所有權人會
    議止，均持續繳納清潔費，並持有A區A3第37、38號停車位
    車證，凌佳煌並抗辯其均有繳納管理費等語。然車位清潔費
    性質上僅係使用車位而產生之清潔費用支出，並非支付予未
    使用車位共有人之補償或作為各共有人間約定占用特定部分
    為使用收益之對價，參以證人即系爭車位前手配偶邱清燕於
    本院審理時證稱：當時買車位就有劃分編號，登記就是向觀
    天下管委會登記，登記後管委會發給停車證，並且每月收取
    停車位管理費，伊等向管委會登記，管委會就向伊等收取費
    用等語（見本院卷二第75頁），可認管委會發放停車證及收
    取車位管理費，僅係依照住戶之登記所為，並非以停車證作
    為各共有人間約定占有之憑據，更無以收取清潔費作為未使
    用車位共有人之補償。復依觀天下社區車輛進出管理辦法第
    3項規定，停車證之核發分為甲類至戊類，甲類係依權狀核
    發，每車位需收取每月清潔費500元，丙類則為租車位證，
    租期內取得固定車位之使用權，室內停車位每月租金1,500
    元，此有上開管理辦法在卷可佐（見本院卷一第85頁），可
    知清潔費與租金費用數額不同，且不同車證種類各有不同收
    費標準，益可徵觀天下管委會每月收取之車位清潔費，與系
    爭車位是否經全體共有人同意分管乙節，並無關連。是尚難
    以何綺月或凌佳煌有繳納停車位管理費，或其等領有系爭車
    位之停車證等節，即謂系爭車位全體共有人均同意何綺月或
    凌佳煌占有使用系爭車位。
　⒋證人邱清燕雖證稱：伊於87年間向漢陽建設公司購買房地及
    停車位，除了原本的停車位，還有附贈一個小的停車位，當
    初建設公司主動跟伊說可以使用小的停車位，大的是購入的
    ，小的是附贈的，37號停車位應該是大的，大的停車位是有
    產權登記的，小的停車位沒有產權登記，但伊可以使用，且
    已經使用6年了，伊要賣給何綺月的時候，就這樣跟她說明
    並請她確認等語（見本院卷二第74至75頁），然其嗣後卻稱
    ：伊不記得伊接洽的人是不是漢陽建設公司，伊不記得是不
    是向胡思安購買房地及停車位等語（見本院卷二第76至77頁
    ），則證人邱清燕是否確實與漢陽建設公司達成協議，已非
    無疑，況且漢陽建設公司是否有權代表系爭車位全體共有人
    與邱清燕等人成立明示或默示分管契約，亦有可議之處。又
    依證人邱清燕經提示停車位照片後，證稱第37號停車位應是
    大的，有產權登記等語，然第37號停車位即系爭車位為觀天
    下社區A棟建物全體共有人共有等情，為兩造所不爭執，可
    認證人邱清燕對於第37號或第38號等2車位何者為共有、何
    者有產權登記乙節，所為證述尚有誤會，由此更難認觀天下
    社區A棟建物全體共有人已就系爭車位之使用管理成立默示
    分管契約。
　⒌參以何綺月與前手金劍仙之建築改良物買賣所有權移轉契約
    書，已明載車位之權利範圍為192分之1，此有上開契約在卷
    可佐（見本院卷二第135頁），依契約文字及前開建物登記
    謄本，僅可知何綺月得使用一個停車位，契約上並未指明在
    產權登記之車位外，另可使用系爭車位，以及使用系爭車位
    之正當權源為何，由此實難認系爭車位業經全體共有人合意
    成立默示分管契約。何綺月、凌佳煌復未舉證證明各共有人
    有何積極作為足以推論同意其等得占有系爭車位，依前說明
    ，僅能認為原告或其他共有人為單純沉默，尚無與全體共有
    人成立分管契約之默示意思表示，是被告此部分抗辯，尚非
    可採。
　⒍凌佳煌於本院審理時已自承照片中車子為其所有（見本院卷
    一第239頁、第242頁，店司調卷第31至43頁），可知凌佳煌
    確實占有系爭車位。雖凌佳煌與何綺月就系爭車位訂有租賃
    契約（見本院卷二第129至131頁），惟其等間之租賃契約不
    得對抗系爭車位之物上所有人即全體共有人。何綺月、凌佳
    煌既未能舉證證明其等就系爭車位已有分管契約，即難認其
    等有合法占有權源，則原告依民法第767條第1項、第821條
    規定，請求被告應將系爭車位騰空返還林光耀、林美麗及觀
    天下社區A棟建物全體共有人，為有理由。
　㈡原告請求何綺月給付相當於租金之不當得利部分：
　⒈按無法律上之原因而受利益，致他人受損害者，應返還其利
    益；但依其利益之性質或其他情形不能返還者，應償還其價
    額，民法第179條、第181條但書定有明文。而無權占有他人
    不動產，可獲得相當於租金之利益，此為社會通常之觀念。
    何綺月將系爭車位出租予凌佳煌，就系爭車位之使用管理係
    屬無權占有，是其因此受有相當於租金之利益，並致原告受
    有損害，原告依上開規定請求何綺月自催告日前5年之不當
    得利，以及自催告翌日起，至何綺月與凌佳煌返還系爭車位
    為止，按月給付不當得利，應屬有據。
　⒉觀天下社區室內停車位每月租金為1,500元，為兩造所不爭執
    ，則原告主張何綺月占用系爭車位所獲得相當於租金之不當
    得利，數額應為1,500元，應屬可採。又觀天下管委會自107
    年5月份起，停止就系爭車位收取清潔費500元（見本院卷二
    第172頁），且觀天下管委會係於107年5月17日對系爭車位
    之占有人即凌佳煌、何綺月為催告之通知，此有原告所提存
    證信函、說明書在卷可佐（見本院卷二第193頁，店司調卷
    第47至49頁），是原告請求何綺月自102年5月16日起至107
    年5月16日止，按月給付觀天下管委會1,000元，並自107年5
    月17日起至返還系爭車位止，按月給付觀天下管委會1,500
    元，為有理由。又原告係以何綺月為先位被告，請求相當於
    租金之不當得利，本院既認此部分為有理由，則原告以凌佳
    煌為備位被告請求不當得利部分，即毋庸審究，附此敘明。
五、綜上所述，原告依民法第767條第1項、第821條及第179條規
    定，請求被告應將系爭車位騰空返還林光耀、林美麗及觀天
    下社區A棟建物全體共有人；何綺月自102年5月16日起至107
    年5月16日止，按月給付觀天下管委會1,000元，並自107年5
    月17日起至返還系爭車位止，按月給付觀天下管委會1,500
    元，為有理由，應予准許。
六、本件事證已臻明確，兩造其餘攻擊防禦方法及所提證據，經
    本院斟酌後，認均不足以影響本判決結果，爰不一一論列，
    併此敘明。
七、訴訟費用負擔之依據：民事訴訟法第78條、第85條第1項但
    書。
中　　華　　民　　國　　111 　年　　4 　　月　　13　　日
                  民事第七庭  審判長法  官  姜悌文
                                    法  官  黃珮如
                                    法  官  許筑婷
以上正本係照原本作成。
如對本判決上訴，須於判決送達後20日內向本院提出上訴狀。如
委任律師提起上訴者，應一併繳納上訴審裁判費。
中　　華　　民　　國　　111 　年　　4 　　月　　13　　日
                                    書記官  林政彬